臺灣高雄地方法院民事判決　　　　　　　 94年度訴字第832號
原　　　告　財團法人汽車交通事故特別補償基金
法定代理人　甲○○
訴訟代理人　乙○○
被　　　告　丙○○
訴訟代理人　楊櫻花律師
當事人間損害賠償事件，本院於民國94年8 月2 日言詞辯論終結
，判決如下：
  主  文
被告應給付原告新台幣拾伍萬零陸佰陸拾元，及自民國94年
3 月17日起至清償日止按週年利率5%計算之利息。
原告其餘之訴駁回。
訴訟費用由被告負擔25%，餘由原告負擔。
本判決原告勝訴部分得假執行。
  事實及理由
一、原告主張：被告於民國92年10月3 日清晨5 時30分許騎乘未
    投保強制汽車責任險之XIP-529 號重型機車，沿高雄縣大寮
    鄉○○村○○○路北向南行駛至同路段94號前，本應注意車
    前狀況，且依當時情形，並無不能注意之情事，竟疏於注意
    ，適有被害人范友德騎乘腳踏車沿同路段東向西行進至該處
    時，被告因此不慎撞擊被害人，致被害人人車倒地送醫後不
    治死亡。本件車禍肇事之機車並未投保強制汽車責任險，而
    被害人之繼承人已依強制汽車責任保險法之規定向原告請求
    補償並受領新台幣（下同）1,402,650 元，故依同法第39條
    第2 項之規定，請求被告償付原告補償予被害人繼承人之金
    額。為此，聲明請求：被告應給付原告1,402,650 元，及自
    起訴狀繕本送達之翌日起至清償日止，按週年利率5%計算之
    利息等語。
二、被告則以：伊於上開時地駕駛重型機車發現左前側約10公尺
    處被害人騎乘腳踏車行至該處時，即向右迴避失控倒地，倒
    地時未見被害人倒地，亦無擦撞至被害人，可見伊已採取有
    效的迴避措施，避免危險發生，依強制汽車責任保險法施行
    細則第9 條規定，原告倘欲向伊求償時，應依非被保險汽車
    肇事責任比例計算求償額。伊既無任何過失行為，且被害人
    死亡之結果亦與伊駕駛機車之行為間，不具有相當因果關係
    ，自毋須賠償原告給付予繼承人之金額，為此聲明：原告之
    訴駁回等語，資為抗辯。
三、經查，被告於右揭時地駕駛未投保強制汽車責任險之XIP-52
    9 號重型機車發生車禍，而同時適有被害人范友德騎腳踏車
    行至該處跌倒，致頭部受有外傷，顱骨骨折，經送醫急救後
    ，仍於92年10月3 日7 時許因顱內出血死亡，而被害人之繼
    承人已依強制汽車責任保險法之規定向原告請求補償並受領
    1,402,650 元等情，為兩造所不爭執，並有道路交通事故調
    查報告表、道路交通事故現場圖、高雄縣政府警察局處理交
    通事故紀錄表、現場照片、診斷證明書、補償金理算書、台
    灣高雄地方法院檢察署鑑定驗斷書及相驗屍體證明書各1 份
    為證，堪信為真實。
四、被告執前詞置辯，故本件應審究者，係被告對本件車禍事故
    之發生是否具有過失？倘有過失，則其過失行為與被害人死
    亡結果間，是否具有相當因果關係存在？茲分述如下：
(一)、本件交通事故經警獲報前往調查結果，係於92年10月3 日清
    晨5 時30分許，在高雄縣大寮鄉○○○路鳳寮幹40之1 電線
    桿對面，南向北車道靠近雙白線之處，該處往北約14.7公尺
    之右側（即東方）與平等路交岔。該處路段係乾燥之柏油路
    面，直路，四線道，中心劃有雙黃實線，當時天候晴，清晨
    自然光線，視線昏暗（如於夜間，則設置有照明路燈），事
    故發生後，被告所駕駛之機車，其車頭朝西，車身左側著地
    ，倒於鳳林四路鳳寮幹40之1 電線桿前靠雙白線（禁止變換
    車道線）之處，前輪距路面邊線2.0 公尺，後輪距路面邊線
    2.8 公尺。范友德之腳踏車之車頭朝南，立在被告機車之後
    方。現場地上並無任何車損碎片，腳踏車後方約0.3 公尺距
    離前述雙白線0.8 至0.4 公尺處，遺留一道約0. 3公尺之刮
    地痕。被告之機車左前方向燈毀損，范友德之腳踏車座墊歪
    斜、左前煞車線斷裂、車尾反光鏡歪斜與落鏈等情，此有上
    開交通事故調查報告表、現場圖、照片為證，且經本院於94
    年度交易字第8 號刑事案件（下稱刑事卷宗）審理中前往現
    場勘驗，並製作勘驗筆錄及現場圖各1 份在卷可稽（詳見刑
    事卷宗第88頁）。
(二)、本件車禍發生時間係92年10月3 日清晨5 時30分，倘僅憑自
    然光線，則天色尚屬昏暗。反面而論，若以現場路燈輔助照
    明，參諸當時天氣晴朗，視線可謂良好。至於事故地點係以
    雙黃線分隔雙向各2 車道，車道間劃設有快慢車道分隔線處
    ，路寬至少約14公尺，視距良好，亦有上開交通事故調查報
    告表、現場圖、92年日出日沒時刻表（詳見刑事卷宗第85
    頁）及本院勘驗筆錄為證。
(三)、被害人之行進方向為東往西方向跨越鳳林四路欲前往其住處
    ，為兩造所自認。按慢車行駛，應遵守道路交通標誌、標線
    、號誌之指示，並服從交通勤務警察之指揮；並不得侵入快
    車道或人行道行駛，及在禁止穿越地段穿越道路；道路交通
    安全規則第124 條第1 項、第3 項分別定有明文，次按禁制
    標線用以表示道路上之遵行、禁止、限制等特殊規定，告示
    車輛駕駛人及行人嚴格遵守；雙黃實線設於路段中，用以分
    隔對向車道，並雙向禁止超車、跨越或迴轉，道路交通標誌
    標線號誌設置規則第148 條及第149 條復分別定有明文。本
    件被害人由東往西方向跨越雙向以雙黃線分隔之鳳林四路行
    進，其駕駛行為顯有違反上開行車規範自明，故其對於本件
    車禍發生堪認有過失責任。但進一步須審認者，係倘僅有被
    害人上開行車過失行為，客觀上顯不足以造成本件車禍之結
    果，故單憑其上開過失行為，遽論其應負全部過失責任，尚
    嫌速斷，從而台灣省高屏澎區行車事故鑑定委員會之鑑定結
    果，即難盡採。
(四)、其次，警方獲報前往現場處理時繪製之現場圖，固如前述，
    但以被害人於車禍發生時倒地頭部受有外傷之情形，參諸腳
    踏車行進間應將左方支架移動始能維持行進順暢，及須藉人
    體支撐始能保持平衡之特性憑斷，被害人頭部受傷時，腳踏
    車應呈倒臥狀態，始謂合理。然現場圖呈現之情形，被害人
    之腳踏車竟屬以支架支撐之站立狀態，從而現場兩車位置已
    遭移動、破壞之情，至為顯然。因此尚難單憑現場圖所示之
    兩車位置，認定被告駕駛重型機車有無過失，應予敘明。
(五)、被告駕駛機車發現被害人之過程，業據其陳稱：當時我車速
    大約35公里，肇事前大約在10公尺左右看到被害人等語（詳
    刑事卷宗警詢及92年10月4 日檢察官訊問筆錄），足見事故
    發生前自然光線雖屬昏暗，但如晴天夜間有照明設備時，視
    線可謂良好，且因視距尚佳，故被告仍能於被害人跨越雙黃
    線行進時，發現並注意其行車動態。再者被害人係使用速度
    較慢的腳踏車自路幅最寬廣處之方向（即東往西方向）穿越
    鳳林四路行進，而被告係由南往北向直行，衡情倘被告行駛
    時確實注意車前方向，在視距至為寬廣之處，理應在逾10公
    尺處前，即發現速度緩慢的被害人正跨越雙向各2 車道之鳳
    林四路前進，因此被告遲至兩車相距約10公尺處始發現被害
    人，足見其有未注意車前狀況之過失至明。其次，以被告駕
    駛重型機車時速約35公里觀之，對照交通部函頒之汽車行駛
    距離及反應距離一覽表，及一般公路汽車煞車距離、行車速
    度對照表推論，其發現被害人之反應距離為7.28公尺，煞車
    距離為5.6 公尺，合計為12.88 公尺。因此，倘被告確有注
    意緩慢行至之被害人跨越道路行進，在逾10公尺以上之距離
    處即採取必要之安全措施，當得防免本件車禍之發生，從而
    被告至少有未注意車前狀況，隨時採取必要安全措施之過失
    至明（道路交通安全規則第94條第3項 參照）。
(六)、末查，車禍的發生經過，業據被告於警詢時陳稱：我於92年
    10 月3日駕駛重型機車XIP-529 號車沿鳳林四路往林園方向
    走，被害人從對面過來，我機車有閃他，但我機車倒下去，
    他的腳踏車就擦撞到我的後面等語，核與證人即處理員警鍾
    洲結證稱：我問被告是否在事故地點發生過擦撞，被告說是
    之詞相符（均詳見本院刑事卷宗第61頁至62頁勘驗筆錄）。
    被告違規跨越雙黃線之行為，並不足以導致車禍發生，已如
    前述。準此，造成被害人倒地的原因，顯係被告駕駛重型機
    車未注意車前狀況，隨時採取必要之安全措施，才與被害人
    發生擦撞，被害人重心不穩而倒地，因此頭部受有外傷致顱
    內出血死亡，是以被告的過失行為與被害人之死亡結果間，
    具有相當因果關係，至為灼然。故被告上開辯詞，即難信採
    。此外，本件經送鑑定結果，亦認為被告因缺乏警覺，而有
    過失，復有財團法人成大研究發展基金會（93）成大研基建
    字第2862號函及附件之鑑定意見書存卷可考（詳台灣高雄地
    方法院檢察署92年度偵字第20950 號卷）。
五、末按汽車交通事故發生時，受害人或其繼承人因肇事汽車非
    被保險汽車，未能依強制汽車責任保險法規定向保險人請求
    給付保險金者，得在相當於同法規定之保險金額範圍內，向
    特別補償基金請求補償；特別補償基金於補償金額範圍內，
    得直接向加害人或汽車所有人求償；肇事汽車非被保險汽車
    ，特別補償基金依本法第39條第2 項規定，向加害人或汽車
    所有求償時，應依該非被保險汽車之肇事責任比例計算求償
    額，強制汽車責任保險法第38條第1 項、第39條第2 項及同
    法施行細則第9 條分別定有明文，故被告抗辯本件車禍應依
    過失比例計算原告之求償金額，洵屬有據。本院斟酌前述過
    失情節，認應以被害人負擔75% ，被告負擔25% 之過失比例
    ，較為適當。原告主張應按全部過失責任計算被告之賠償金
    額，逾此部分，即無理由。
六、綜上所述，原告本於強制汽車責任保險法第39條第2 項規定
    ，請求被告給付350,663 元（計算式：1,40,2650 ×0.25＝
    350,663 ，元以下四捨五入），及自起訴狀繕本送達之翌日
    即94年3 月17日起至清償日止，按週年利率5%計算之利息部
    分，洵屬正當，應予准許。逾此所為之請求，即屬無據，為
    無理由，應予駁回。
七、本件原告勝訴部分為所命給付金額未逾500,000 元之判決，
    依民事訴訟法第389 條第1 項第5 款之規定，應依職權宣告
    假執行。
八、據上論結，本件原告之訴為一部有理由，一部無理由，依民
    事訴訟法第79條、第385條第1項第5款，判決如主文。
中　　華　　民　　國　　94　　年　　8 　　月　　16　　日
                  民事鳳山分庭法　官　李代昌
正本係照原本作成。
如不服本判決，應於送達後20日內，向本院提出上訴狀並表明上
訴理由，如於本判決宣示後送達前提起上訴者，應於判決送達後
10日內補提上訴理由書（須附繕本）。
中　　華　　民　　國　　94　　年　　8 　　月　　16　　日
                              書記官　鍾錦祥
